臺灣高等法院民事判決
                                     108年度上字第1266號
上  訴  人  邱振峰  
被 上訴 人  古○靖  
            古○立  
兼上列二人
法定代理人  古○森  
上列當事人間請求侵權行為損害賠償事件，上訴人對於中華民國
臺灣新北地方法院第一審判決（106年度重訴字第779號）提起上
訴，本院於109年2月25日言詞辯論終結，判決如下：
    主      文
上訴駁回。
第二審訴訟費用由上訴人負擔。
    事實及理由
被上訴人主張：上訴人與原審共同被告黃世緯二人為相交多年
  之友人，其明知或怠於查證黃世緯是否領有駕駛執照（下稱駕
  照）即於民國106年1月間同意將其管領屬原審共同被告武田工
  程有限公司（下稱武田公司）所有之車牌號碼000-00號自用大
  貨車（下稱系爭車輛）出借予黃世緯做為灑水車使用。嗣黃世
  緯無照駕駛系爭車輛，於同年4月1日上午11時許沿新北市鶯歌
  區鶯桃路往樹林方向行駛時，因剎車系統失靈無法剎停，追撞
  同向在鶯桃路與永吉路口停等紅燈之訴外人李○螢（即被上訴
  人古○森之妻、古○靖及古○立之母）所騎車牌號碼000-0000號
  機車（下稱系爭機車），造成李○螢及機車後座之古○靖人車倒
  地後，遭系爭車輛碾壓（下稱系爭事故），李○螢因創傷性休
  克當場不治死亡、古○靖則受有骨盆閉鎖性骨折、腹部鈍挫傷
  併低血容積性休克、膀胱破裂及右側近端脛骨骨折等體傷（下
  稱系爭體傷）。伊父子三人因李○螢之死亡，於精神上受有重
  大痛苦，撫慰金各新臺幣（下同）80萬元，古○森並支出喪葬
  費用26萬8,100元，古○靖、古○立則受有扶養費損失61萬1,258
  元、78萬2,523元；另古○森、古○靖因古○靖所受體傷嚴重，精
  神上均受有重大痛苦，撫慰金分為30萬元、60萬元，古○靖並
  支出醫療費用2萬7,616元、看護費用20萬元、交通費用1萬2,2
  70元、增加生活上所需費用6,819元及受有勞動能力減損54萬7
  ,790元等損害。上訴人出借系爭車輛予無駕照之黃世緯使用與
  黃世緯之前述肇事行為，俱為系爭事故發生致伊受有損害之原
  因，二者應連帶負賠償責任等情，爰依共同侵權行為之法律關
  係，扣除已領強制責任險理賠金額後，求為命上訴人與黃世緯
  連帶給付古○森70萬1,434元、古○靖213萬9,087元、古○立91萬
  5,857元，及自起訴狀繕本送達翌日即106年7月30日起算法定
  遲延利息之判決。原審就被上訴人前開請求為上訴人及黃世緯
  敗訴之判決，上訴人就其受不利判決部分聲明不服，基於個人
  事由提起上訴（至於原審否准被上訴人逾前揭範圍之請求及為
  黃世緯敗訴判決之部分，未據渠等聲明不服，不在本院審理範
  圍，不予贅述）。而答辯聲明：上訴駁回。
上訴人則以：伊於多年前結識黃世緯時，其已從事灑水車工作
  ，不知其未領有駕照，也不便探問其個人私事。又系爭車輛非
  伊所有、長期停放在非伊居住工作之花蓮工務所，黃世緯於10
  6年1月間打電話向伊借車時，伊即告知無出借權利，並以該車
  逾年餘未發動、車況不明為由，委婉拒絕，但黃世緯仍自行前
  往花蓮牽車修理。待伊發現後僅能促請其儘速歸還，同年3月
  底黃世緯告知近日即將還車，未料隔（4）月1日即發生系爭事
  故。伊雖認可被上訴人主張受損之各項損害及金額，但伊與系
  爭事故之發生無涉，且無過失，自無庸與黃世緯同負連帶賠償
  責任等語，資為抗辯。而上訴聲明：㈠原判決不利於上訴人部
  分廢棄。㈡上開廢棄部分，被上訴人在第一審之訴及假執行之
  聲請均駁回。
按因故意或過失，不法侵害他人之權利者，負損害賠償責任；
  數人共同不法侵害他人之權利者，連帶負損害賠償責任；不法
  侵害他人之身體或健康者，對於被害人因此增加生活上之需要
  時，應負損害賠償責任；汽、機車或其他非依軌道行駛之動力
  車輛，在使用中加損害於他人者，駕駛人應賠償因此所生之損
  害；不法侵害他人致死者，對於支出醫療及增加生活上需要之
  費用或殯葬費之人，應負損害賠償責任；被害人對於第三人負
  有法定扶養義務者，加害人對於該第三人亦應負損害賠償責任
    ；不法侵害他人之身體、健康者，對於被害人因此喪失或減
  少勞動能力或增加生活上之需要時，負損害賠償責任；不法侵
  害他人致死者，被害人之父、母、子、女及配偶，雖非財產上
  之損害，亦得請求賠償相當之金額；不法侵害他人之身體、健
  康、名譽、自由、信用、隱私、貞操，或不法侵害其他人格法
  益而情節重大者，被害人雖非財產上之損害，亦得請求賠償相
  當之金額；前項規定，於不法侵害他人基於父、母、子、女或
  配偶關係之身分法益而情節重大者，準用之。民法第184條第1
  項前段、第185條第1項前段、第191條之2、第192條第1項、第
  2項、第193條第1項、第194條、第195條第1項前段、第3項分
  別定有明文。經查：
㈠上訴人與黃世緯為多年友人關係，黃世緯明知未領有大貨車駕
  照，不得駕駛該類大型車，竟於106年1月間向上訴人商借系爭
  車輛，並自行前往花蓮牽車修理使用，並於同年4月1日上午無
  照駕駛系爭車輛，而於系爭事故發生時、地，因剎車系統失靈
  ，追撞同向停等紅燈之李○螢騎乘之機車，造成李○螢及機車後
  座之古○靖人、車倒地，致李○螢傷重不治死亡、古○靖則受有
  系爭體傷。黃世緯之不法無照駕駛行為，顯有過失，並與系爭
  事故之發生存有因果關係，致被上訴人受有損害，黃世緯應依
  前揭侵權行為之規定賠償損害等情，為兩造所不爭執，並有黃
  世緯因系爭事故所涉過失致死等刑案偵、審卷宗及該案第二審
  刑事判決（案分列：臺灣新北地方檢察署106年度偵字第11189
  號、臺灣新北地方法院106年度審交訴字第88號、本院106年度
  交上訴字第200號；下稱刑案）可按（見本件外放影印卷及原
  審卷第59至63頁），洵堪認定。
㈡被上訴人主張：上訴人明知黃世緯未領有駕照或怠於向黃世緯
  查證此事，即貿然同意將系爭肇事車輛出借予黃世緯供作灑水
  車使用，致發生系爭事故，上訴人顯有過失，應與黃世緯就系
  爭事故同負侵權責任連帶損害賠償等語，然為上訴人所否認，
  並以前詞置辯。而查：
⒈系爭車輛之所有人雖為武田公司，上訴人前因協助武田公司承
  接工程，要求該公司將含系爭車輛在內之所有車輛及施工材料
  繼續留供伊使用，嗣工程因故停工，車輛閒置。黃世緯於106
  年1月間打電話向其借車，上訴人告知系爭車輛閒置約1年多，
  車況不明，若有需要請其自行到花蓮工務所察看，當月下旬上
  訴人返回花蓮工務所未見該車，即知應係黃世緯自行牽走，同
  年3月初其向黃世緯催還，因黃世緯稱其修車花了3、4萬元，
  其遂允許黃世緯用畢再還等情，業據上訴人於刑案警詢中陳明
  （見第11189號偵查卷第50至51頁），足見系爭車輛雖為武田
  公司所有，然已移由上訴人保管使用，於黃世緯商借該車，其
  未加拒絕，應允出借，並同意黃世緯使用完畢後再行歸還。上
  訴人事後翻異其詞，於本院改稱：系爭車輛為武田公司所有，
  伊無權出借該車，並已拒絕黃世緯之借用云云，自無足採。
⒉按汽車駕照為駕駛汽車之許可憑證，由駕駛人向公路監理機關
  申請登記，考驗及格後發給之，駕駛人未領取駕照前，不得駕
  駛汽車，道路交通安全規則第50條第1項定有明文。又鑒於駕
  駛聯結車、大客車、大貨車者，其駕駛經驗、駕駛技術之要求
  較駕駛小型車或機車者為高，為確保其符合駕駛資格之責任，
  道路交通管理處罰條例第21條、第21條之1，除分就汽車駕駛
  人未領有駕照而駕駛小型車、機車、大型車之無照駕駛行為立
  其處罰規定外，亦就允許無駕照之人駕駛車輛之汽車所有人一
  併科罰。須其已善盡查證駕駛人駕照資格之注意，或縱加以相
  當注意而仍不免發生違規者，方得免責，以深化汽車所有人責
  任，保護用路人安全。而此權益保護之必要，於車輛管理人將
  其所管領之車輛允他人駕駛時，並無不同，依前揭法理，汽車
  所有人以外對汽車有管領使用權限之人，允許他人駕駛其車輛
  前，即負有前述防範義務，應善盡查證駕駛人有無駕照資格之
  注意義務，苟其未盡前述義務即允無照駕駛人駕駛其車輛，致
  生事故，自有過失。系爭車輛係車主武田公司交付上訴人，由
  其自行管理使用乙節，業據上訴人及武田公司負責人張無忌於
  刑案偵查中陳述明確（見第11189號偵查卷第328、329頁，原
  審卷第194、195頁）。上訴人出借系爭車輛，允許黃世緯駕駛
  而未向其查證確認是否領有駕照而具備大貨車之駕駛資格，為
  上訴人所不爭執，並自承：多年前伊結識黃世緯時其即從事灑
  水車相關工作，伊不知其未領有駕照，且不便探問其私事等語
  在卷（見本院卷第64至66頁）。堪認上訴人將其管理之系爭車
  輛出借給黃世緯使用時，並未善盡前揭查證防範義務，而有過
  失。上訴人抗辯伊無過失云云，不足為採。又黃世緯因無照駕
  駛系爭車輛肇事，致被上訴人受有損害，已詳前述，則被上訴
  人主張上訴人疏未注意查證即允許黃世緯無照駕駛系爭車輛之
  行為，與黃世緯無照駕駛之行為，俱為被上訴人因系爭事故致
  受損害之共同原因，而應共同負侵權行為連帶賠償責任等語，
  自屬有據。
㈢末查，被上訴人主張伊父子三人因李○螢之死亡，於精神上受有
  重大痛苦，所受非財產上損害（慰撫金）各以80萬元為適當；
  古○森因此支出喪葬費用20萬8,100元；古○靖（92年3月間生）
  、古○立（93年11月間生）自系爭事故發生日起至成年時止，
  分別受有7年7個月又2日、5年11個月又28日之扶養費損失61萬
  1,258元、78萬2,523元。又古○森、古○靖二人為父子，均因古
  ○靖所受體傷嚴重，於精神上受有重大痛苦，所受非財產上損
  害（慰撫金）各以30萬元、60萬元為適當；古○靖因系爭體傷
  支出醫療費用2萬7,616元、看護費用20萬元、交通費用1萬2,2
  70元，及增加生活上所需費用6,819元，另其經林口長庚醫院
  鑑認因系爭體傷而勞動能力減損8%（見原審卷第321至323頁）
  ，自其得工作年齡起至法定退休年齡止受有勞動能力減損之損
  失54萬7,790元等情，業據提出與所述相符之系爭車輛照片、
  診斷證明書、醫療費用單據、救護車及計程車費用單據、醫療
  用品購買憑證、喪葬費用單據等為佐（見本件外放刑案影印卷
  、附民卷第37、41至77頁、原審卷第49至55頁）；上訴人陳明
  對於被上訴人主張之前述各項損失及金額，俱無爭執（見本院
  卷第65頁），自屬可採。從而，被上訴人主張上訴人與黃世緯
  應連帶賠償古○森喪葬費26萬8,100元及慰撫金80萬元、30萬元
  ，共計136萬8,100元；賠償古○靖醫藥費2萬7,616元、交通費1
  萬2,270元、看護費20萬元、增加生活上所需費用6,819元、扶
  養費61萬1,258元、勞動能力減損54萬7,790元，及慰撫金80萬
  元、60萬元，共計280萬5,753元；賠償古○立扶養費78萬2,523
  元及慰撫金80萬元，共計158萬2,523元，洵屬有據。又依強制
  汽車責任保險法第32條規定，保險人依本法規定所為之保險給
  付，視為被保險人損害賠償金額之一部分；被保險人受賠償請
  求時，得扣除之。被上訴人就系爭事故已分別領取強制汽車責
  任險理賠金各66萬6,666元，為其所陳明，上訴人就此並無爭
  執。則依前述規定扣除被上訴人已領強制責任保險理賠金額後
  ，古○森、古○立、古○靖尚得向上訴人請求賠償之金額依序為7
  0萬1,434元、91萬5,857元、213萬9,087元。
綜上所述，被上訴人依侵權行為之法律關係，請求上訴人與黃
  世緯連帶給付古○森70萬1,434元、古○靖213萬9,087元、古○立
  91萬5,857元，及自106年7月30日起至清償日止，按年息5%計
  算之利息，為有理由，應予准許。從而原審就此部分為上訴人
  敗訴之判決，並為兩造供擔保後得准、免假執行之宣告，核無
  不合。上訴論旨指摘原判決此部分不當，求予廢棄改判，為無
  理由，應駁回其上訴。
本件事證已臻明確，兩造其餘攻擊、防禦方法或舉證，經核與
  判決結果無影響，爰不逐一論列，附此敘明。
據上論結，本件上訴為無理由，依民事訴訟法第449條第1項、
  第78條，判決如主文。
中　　華　　民　　國　 109　　年　　3　　月　　17　　日
                  民事第七庭    
                    審判長法  官  周玫芳
                          法  官  王育珍
                          法  官  林翠華
正本係照原本作成。
如不服本判決，應於收受送達後20日內向本院提出上訴書狀，其
未表明上訴理由者，應於提出上訴後20日內向本院補提理由書狀
（均須按他造當事人之人數附繕本）上訴時應提出委任律師或具
有律師資格之人之委任狀；委任有律師資格者，另應附具律師資
格證書及釋明委任人與受任人有民事訴訟法第466 條之1第1項但
書或第2項（詳附註）所定關係之釋明文書影本。如委任律師提
起上訴者，應一併繳納上訴審裁判費。
中　　華　　民　　國　　109 　年　　3 　　月　　17　　日
　　　　　　　　　　　　　書記官  黃文儀
附註：
民事訴訟法第466條之1（第1項、第2項）：
對於第二審判決上訴，上訴人應委任律師為訴訟代理人。但上訴
人或其法定代理人具有律師資格者，不在此限。
上訴人之配偶、三親等內之血親、二親等內之姻親，或上訴人為
法人、中央或地方機關時，其所屬專任人員具有律師資格並經法
院認為適當者，亦得為第三審訴訟代理人。